【裁判字號】    98,訴,905
【裁判日期】    980923
【裁判案由】    違反台灣地區與大陸地區人民關係條例等
【裁判全文】
臺灣基隆地方法院刑事判決               98年度訴字第905號
公  訴  人  臺灣基隆地方法院檢察署檢察官
被      告  乙○
指定辯護人          本院公設辯護人甲○○
上列被告因違反台灣地區與大陸地區人民關係條例等案件，經檢
察官聲請簡易判決處刑（聲請簡易判決處刑書號：98年度偵字第
2444號），本院認為不宜，改依通常程序審理，被告於準備程序
進行中，就被訴事實為有罪之陳述，經本院合議庭裁定由受命法
官獨任進行簡式審判程序，判決如下：
    主  文
乙○共同違反不得使大陸地區人民非法進入臺灣地區之規定，未
遂，處有期徒刑肆月，如易科罰金，以銀元佰元即新台幣玖佰
元折算壹日；減為有期徒刑貳月，如易科罰金，以銀元佰元即
新台幣玖佰元折算壹日。緩刑貳年。
    犯罪事實
一、乙○明知其與大陸地區女子陳小英（所涉偽造文書犯行，由
    臺灣基隆地方法院檢察署另案通緝中）雙方均無結婚之真意
    ，且大陸地區人民非經主管機關許可不得非法進入臺灣地區
    ，竟於民國92年8 月間，受真實姓名年籍不詳綽號「不阿」
    之成年男子邀約，允諾以新台幣（下同）3,000元之代價，
    與陳小英假結婚，並與「不阿」基於共同使大陸地區人民非
    法進入臺灣地區、使公務員登載不實文書及行使使公務員登
    載不實文書之犯意聯絡，於92年9 月30日在湖南省衡陽城市
    城南區民政局辦理結婚登記，取得結婚登記證後，並至湖南
    省衡陽城市城南區公證處辦理公證，取得（2003）衡市南證
    字第614 號結婚公證書（下稱結婚公證書），嗣以結婚公證
    書申請認證，取得財團法人海峽交流基金會（九二）核字第
    058138號認證證明書（下稱海基會證明書）。乙○於大陸地
    區辦畢上開假結婚手續並取得相關證書後隨即返臺，並於同
    日同年10月29日前往基隆市七堵區戶政事務所，以結婚公證
    書等虛偽資料為憑，填寫結婚登記申請書後，持向職司戶政
    登記而不知情之承辦公務員申辦結婚登記，經承辦公務員形
    式審查後，即將乙○與陳小英假結婚之不實事項登載於職務
    上所掌管之戶籍登記簿之公文書，並據以核發配偶欄登記為
    陳小英之戶籍謄本予乙○，足以生損害於戶政機關對於戶籍
    管理之正確性。乙○嗣於同年10月31日將上開戶籍謄本、結
    婚公證書、海基會證明書、經其簽名之「大陸地區人民進入
    台灣保證書」、委託書等資料交予「不阿」，由「不阿」委
    託不知情之盧鳳龍持前開文件資料至內政部警政署入出境管
    理局（下稱境管局；96年1月2日改制為內政部入出國及移民
    署），以申請陳小英來台探親為名，填具「大陸地區人民進
    入台灣地區旅行證申請書」（下稱旅行證申請書），向境管
    局申辦陳小英之來臺許可，境管局審核人員於實質審查後，
    隨即核發中華民國臺灣地區旅行證（證號：000000000000）
    乙張與陳小英，使其得以進入臺灣，惟陳小英因故未能來台
    。嗣因乙○在其犯行為有偵查權限之公務員或機關知悉前，
    於98年4 月20日至基隆市警察局第三分局員警供承本件犯行
    並接受裁判，因而查悉上情。
二、案經基隆市警察局第三分局報告臺灣基隆地方法院檢察署檢
    察官偵查後聲請簡易判決處刑，經本院依通常程序審理後，
    被告為有罪之陳述，經合議庭裁定適用簡式審判程序審理。
    理  由
壹、程序事項
    本件被告所犯者非為死刑、無期徒刑、最輕本刑為3 年以上
    有期徒刑之罪或高等法院管轄第一審案件，其於準備程序進
    行中，先就被訴事實為有罪之陳述，經告知其簡式審判程序
    之旨，並聽取公訴人及被告之意見後，本院依刑事訴訟法第
    273 條之1 第1 項之規定，裁定由受命法官獨任進行簡式審
    判程序，且依同法第273 條之2 規定，簡式審判程序之證據
    調查，不受第159 條第1 項、第161 條之2 、第161 條之3
    、第163 條之1 及第164 條至第170 條規定之限制，合先敘
    明。
貳、實體事項
一、認定犯罪事實所憑之證據及理由
    上揭事實，業據被告於本院準備程序及審理時坦承不諱，且
    有被告與大陸女子陳小英假結婚之結婚證書、（2003）衡市
    南證字第614 號結婚公證書、財團法人海峽交流基金會（九
    二）核字第058138號認證證明書等件影本各1 份、基隆市七
    堵戶政事務所98年4 月27日基七戶壹字第0980001212號函附
    之被告結婚登記申請書及戶籍謄本影本各1 份、內政部警政
    署大陸地區人民資訊管理系統及大陸地區人民明細資料表1
    份、內政部入出國及移民署98年2 月22日移署出停泰字第09
    80104948號函暨附件大陸地區人民進入臺灣地區旅行證申請
    書2 份、大陸地區人民進入臺灣地區保證書1 份、戶籍謄本
    1份、被告所出具之委託書1份在卷可稽，足認被告自白與事
    實相符，堪以採信。綜上，被告犯行洵堪認定，應依法論科
    。
二、論罪科刑：
(一)按臺灣地區與大陸地區人民關係條例第79條對於違反同條例
    第15條第1 款所定不得使大陸地區人民非法進入臺灣地區之
    處罰，旨在防止大陸地區人民非法進入臺灣地區，以維護臺
    灣地區之安全與安定；所稱「非法」，自應從實質上之合法
    性予以判斷，凡評價上違反法秩序之方法，均屬「非法」。
    參照行政程序法第119 條第1 款、第2 款規定，受益人以詐
    欺、脅迫或賄賂方法，使行政機關作成行政處分者；或對重
    要事項提供不正確資料或為不完全陳述，致使行政機關依該
    資料或陳述而作成行政處分者，其信賴不值得保護。故在大
    陸地區通謀虛偽結婚，以不實之結婚證明辦理相關戶籍登記
    、入境等手續，憑以進入臺灣地區，其所持之入境許可文件
    雖係入出境主管機關所核發，形式上為合法，但因以詐欺方
    法而取得，即不具實質上之合法性，仍屬非法進入臺灣地區
    （最高法院94年度臺上字第1064號判決意旨參照）。
(二)被告行為後，刑法部分條文業於民國95年7 月1 日施行，而
    新刑法第2 條乃係係規範行為後法律變更所生新舊法比較適
    用之準據法，故於95年7月1日新刑法修正施行後，如有涉及
    比較新舊法之問題，即應逕依新刑法即現行刑法第2條第1項
    規定，為「從舊從輕」之比較（參見最高法院95年度第8次
    刑事庭會議決議）。另於「比較時」應就罪刑有關之共犯、
    未遂犯、想像競合犯、牽連犯、連續犯、結合犯，以及累犯
    加重、自首減輕暨其他法定加減原因（如身份加減）與加減
    比例等一切情形，本於統一性及整體性原則，綜其全部罪刑
    之結果而為比較後，再適用有利於行為人之法律處斷（最高
    法院24年度上字第4634號、最高法院95年度第8 次刑事庭會
    議決議參照）
  1.被告行為後，刑法關於罰金最低數額之規定，業經修正，新
    法第33條第5款規定，將舊法第33條第5款罰金最低額由銀元
    1元以上，修正為新台幣1,000元以上，以百元計算之。且被
    告行為後，刑法施行法亦於95年6 月14日修正，增訂第1 條
    之1 ，明訂中華民國94年1 月7 日刑法修正施行後，刑法分
    則編所定罰金之貨幣單位為新台幣。94年1 月7 日刑法修正
    時，刑法分則編未修正之條文定有罰金者，自94年1 月7 日
    刑法修正施行後，就其所定數額提高為30倍，但72年6 月26
    日至94年1 月7 日新增或修正之條文，就其所定數額提高為
    3 倍。惟因原本刑法條文罰金之單位為銀元，與新台幣之折
    算比例為3 比1 ，復因罰金罰鍰提高標準條例第1 條之適用
    ，罰金數額業已提高10倍，因而實際上所得科處罰金之總數
    ，固未提高，惟如前所述，新法第33條第5 款提高罰金最低
    額為新台幣1,000 元以上，且以百元計算之。因之刑法分則
    條文中有罰金刑者，其罰金之最低額業經修正為新台幣1,00
    0 元以上，以舊法之規定有利被告。被告所犯刑法第214 條
    之使公務員登載不實文書罪之法定刑中有罰金刑，故應依新
    法第2 條第1 項前段規定，適用修正前刑法第33條第5 款之
    規定論處。
  2.刑法關於共同正犯之規定，修正前第28條規定：「2 人以上
    共同實施犯罪之行為者，皆為正犯。」修正後規定：「2 人
    以上共同實行犯罪之行為者，皆為正犯。」將修正前規定之
    「實施」修正為「實行」，修正理由係為釐清「陰謀共同正
    犯」、「預備共同正犯」及「共謀共同正犯」是否屬於共同
    正犯之範圍（該條修正理由可資參照），因修正後刑法已限
    縮於共同實行犯罪行為者始成立共同正犯，排除陰謀犯及預
    備犯共同正犯，自屬法律已有變更，即應為新舊法之比較適
    用。本件被告、陳小英及「不阿」3人間，就上開明知為不
    實之事項，而使公務員登載於職務上所掌之公文書之犯行，
    及被告與「不阿」2人間，就違反臺灣地區與大陸地區人民
    關係條例第15條第1款不得使大陸地區人民非法進入臺灣地
    區規定之犯行，有犯意聯絡，且均實際參與犯行之實行，依
    據修正前、後之規定，均成立共同正犯，是無新舊法比較之
    問題。
  3.修正前刑法第55條關於牽連犯之規定業經刪除，因法律業已
    變更，即有比較新舊法之必要，本件被告為使大陸地區人民
    非法進入臺灣地區之目的，而為前揭行使使公務員登載不實
    公文書之行為，亦即被告所為上開犯行間，互有手段、目的
    之牽連關係，依據修正前刑法第55條之規定，僅從一重處斷
    ，而因修正後刑法已刪除牽連犯之規定，依據新法之規定，
    對於被告所為上開行為，即應予分論併罰，結果顯較依據修
    正前刑法第55條之規定，從一重處斷之結果為重，是應適用
    修正前刑法第55條之規定。
  4.綜合上述各條文修正前、後之比較，可知依修正前、後之規
    定，就罰金之最高數額（即刑法施行法第1條之1），對被告
    並無不利，惟修正後之罰金最低數額，均較修正前提高，顯
    然不利於被告，另牽連犯則以修正前之規定有利於被告，關
    於共犯部分，本件新法並非較有利被告，揆諸前揭最高法院
    決議所揭示之罪刑綜合比較原則，依刑法第2條第1項前段之
    規定，應整體適用行為時即修正前之規定。
(三)次按被告行為後，臺灣地區與大陸地區人民關係條例已於92
    年10月29日修正公布全文，修正後該條例第79條，係自同年
    12月31日起施行；依修正後該條例第79條第1 項之規定，違
    反同條例第15條第1 款不得使大陸地區人民非法進入臺灣地
    區之規定者，其法定刑已由修正前之「5 年以下有期徒刑、
    拘役或科或併科新臺幣50萬元以下罰金」，提高為「1 年以
    上7 年以下有期徒刑，得併科新臺幣一百萬元以下罰金」；
    而修正後同條第2 項雖已刪除修正前關於以違反不得使大陸
    地區人民非法進入臺灣地區規定為常業之處罰規定（原法定
    刑為「1 年以上7 年以下有期徒刑，得併科新臺幣1 百萬元
    以下罰金」），惟增列「意圖營利而違反不得使大陸地區人
    民非法進入臺灣地區之規定者，處3 年以上10年以下有期徒
    刑，得併科新臺幣5 百萬元以下罰金」之規定；比較新舊法
    之結果，均以修正前之舊法有利於被告，依刑法第2條第1項
    規定，自應適用92年10月29日修正前臺灣地區與大陸地區人
    民關係條例處罰。
(四)被告與大陸女子陳小英以假結婚之方式，使陳小英非法進入
    臺灣地區而未遂之部分，係違反92年10月29日修正前臺灣地
    區與大陸地區人民關係條例第15條第1 款規定，犯同法第79
    條第3項、第1項使大陸地區人民非法進入臺灣地區未遂罪。
    檢察官補充理由書認被告涉犯臺灣地區與大陸地區人民關係
    條例第79條第4項、第1項之罪，尚非允當。又被告與「不阿
    」就此犯行，有犯意聯絡、行為分擔，為共同正犯；再被告
    與陳小英並無結婚之真意，而使戶政事務所承辦公務員將其
    與陳小英結婚之不實事項，登載於職務上所掌戶籍登記簿之
    公文書，並據以核發登載不實之戶籍謄本，被告於取得登載
    不實之戶籍謄本後，復持往境管局申辦陳小英之中華民國臺
    灣地區旅行證，核被告此部分所為係犯刑法第216條、第214
    條行使使公務員登載不實文書罪。被告、陳小英及「不阿」
    就此犯行，有犯意聯絡、行為分擔，為共同正犯。被告使公
    務員登載不實之低度行為，應為行使之高度行為所吸收，不
    另論罪。被告所犯上開2罪間，有方法結果之牽連犯關係，
    應依修正前刑法第55條後段牽連犯之規定，從較重之使大陸
    地區人民非法進入臺灣地區罪處斷；又被告已著手於犯罪行
    為之實行而未遂，爰依刑法第25條第2項未遂犯之規定減輕
    其刑；另被告於偵查機關尚未知悉本件犯罪事實前，即向警
    員坦承犯行，自願接受裁判，爰依刑法第62條前段規定減輕
    其刑，並依法遞減之。
(五)本院審酌被告使大陸地區人民非法進入臺灣地區之行為，規
    避政府對於大陸地區人民之入境管制，對社會治安影響非輕
    ，且產生不良示範，併其犯罪手段、犯後坦承犯行之態度等
    一切情狀，量處如主文所示之刑，並諭知易科罰金之折算標
    準。再被告行為時修正前刑法第41條第1 項前段規定：「犯
    最重本刑為五年以下有期徒刑以下之刑之罪，而受六個月以
    下有期徒刑或拘役之宣告，因身體、教育、職業、家庭之關
    係或其他正當事由，執行顯有困難者，得以一元以上三元以
    下折算一日，易科罰金。」，且被告行為時之易科罰金折算
    標準，修正前罰金罰鍰提高標準條例第2 條前段（95年7月1
    日修正公布刪除）規定，就其原定數額提高為100 倍折算1
    日，則本件被告行為時之易科罰金折算標準，應以銀元300
    元折算1 日，經折算為新臺幣後，應以新臺幣900 元折算為
    1 日。惟修正後之新法第41條第1 項前段則規定：「犯最重
    本刑為五年以下有期徒刑以下之刑之罪，而受六個月以下有
    期徒刑或拘役之宣告者，得以新臺幣一千元、二千元或三千
    元折算一日，易科罰金。」，比較新舊法易科罰金折算標準
    ，以舊法之規定，較有利於被告，爰應依新法第2 條第1 項
    規定，適用修正前刑法第41條第1 項前段規定，諭知被告所
    受宣告刑易科罰金之折算標準；再被告係於96年4 月24日之
    前犯上開92年10月29日修正前臺灣地區與大陸地區人民關係
    條例第79條第3 項、第1 項之罪，且所犯復非中華民國96年
    罪犯減刑條例所定不予減刑之罪名，爰依上開條例第2 條第
    1 項第3 款規定，減輕其刑二分之一，併依修正前刑法第41
    條第1 項前段規定，諭知易科罰金之折算標準。
(六)又被告前未曾受有期徒刑以上刑之宣告，有臺灣高等法院被
    告前案紀錄表乙份附卷可稽，本院認其經此教訓後，被告當
    知警惕，應無再犯之虞，因認其所宣告之刑，以暫不執行為
    適當，併予宣告緩刑2年，以勵來茲，而啟自新。
據上論斷，應依刑事訴訟法第273 條之1 第1 項、第299 條第1
項前段，92年10月29日修正前臺灣地區與大陸地區人民關係條例
第79條第1 項、第3 項，刑法第11條前段、第2 條第1 項、第28
條、第216條、第214條、第62條前段、第74條第1 項第1 款，修
正前刑法第55條、第41條第1 項前段，罰金罰鍰提高標準條例第
1條前段，廢止前罰金罰鍰提高標準條例第2條，現行法規所定貨
幣單位折算新臺幣條例第2 條，中華民國96年罪犯減刑條例第2
條第1 項第3 款、第7 條、第9 條，判決如主文。
本案經檢察官丙○○到庭執行職務。
中    華    民    國    98    年    9     月    23    日
                  刑事第四庭法  官  周霙蘭
以上正本證明與原本無異。
如不服本判決應於收受送達後10日內向本院提出上訴書狀，並應
敘述具體理由；其未敘述上訴理由者，應於上訴期間屆滿後20日
內向本院補提理由書 (均須按他造當事人之人數附繕本)「切勿
逕送上級法院」。
中    華    民    國    98    年    9     月    23    日
                            書記官  莊智凱
附錄論罪法條
刑法第214條
明知為不實之事項，而使公務員登載於職務上所掌之公文書，足
以生損害於公眾或他人者，處3年以下有期徒刑、拘役或5百元以
下罰金。
臺灣地區與大陸地區人民關係條例第79條第1項、第3項
違反第 15 條第 1 款規定者，處 1 年以上 7 年以下有期徒刑，
得併科新臺幣 1 百萬元以下罰金。
前二項之首謀者，處 5 年以上有期徒刑，得併科新臺幣 1 千萬
元以下罰金。


司法院資訊處製作；財團法人民間司法改革基金會備份。
